【裁判字號】    99,消債更,351
【裁判日期】    991207
【裁判案由】    聲請更生程序
【裁判全文】
臺灣高雄地方法院民事裁定           99年度消債更字第351號
聲  請  人  林宮帆
代  理  人  鄭明達律師
上列當事人聲請消費者債務清理事件，本院裁定如下：
    主  文
聲請人林宮帆自民國九十九年十二月七日下午四時起開始更生程
序。
命司法事務官進行本件更生程序。
    理  由
一、聲請意旨略以：聲請人即債務人林宮帆前向金融機構辦理消
    費貸款、信用卡契約等致積欠無擔保債務計新臺幣（下同）
    1,682,048 元，因無法清償債務，而於民國95年間依金融主
    管機關協調成立之中華民國銀行公會會員辦理消費金融案件
    無擔保債務協商機制，與各債權銀行達成分期還款協議，同
    意自95年8 月起分100 期，並於每月10日以23,541元依各債
    權銀行債權金額比例清償各項債務至全部清償為止，嗣後聲
    請人於97年7 月間依上開債務協商機制向最大債權銀行中國
    信託商業銀行股份有限公司（下稱中國信託銀行）申請變更
    債務協商還款條件方案，變更為自97年7 月起分100 期，並
    於每月10日以18,127元依各債權銀行債權金額比例清償各項
    債務至全部清償為止，惟嗣後因聲請人失業，及家人生病而
    增加支出，是聲請人未依前開分期還款協議繼續履行，乃不
    可歸責於聲請人之事由所致，而聲請人現已不能清償債務，
    復未經法院裁定開始清算程序或宣告破產，爰依法聲請准予
    裁定更生等語。
二、按「債務人不能清償債務或有不能清償之虞者，得依本條例
    所定更生或清算程序，清理其債務。」、「債務人與金融機
    構協商成立者，不得聲請更生或清算，但因不可歸責於己之
    事由，致履行顯有重大困難者，不在此限。」、「本條例施
    行前，債務人依金融主管機關協調成立之中華民國銀行公會
    會員辦理消費金融案件無擔保債務協商機制與金融機構成立
    之協商，準用前項之規定。」，消費者債務清理條例第3 條
    、第151 條第5 項、第6 項分別定有明文。所謂「不可歸責
    於己之事由」，原則上係指客觀上聲請人有收支狀況之變動
    ，諸如物價上漲、家屬患病等導致支出增加，或因意外、病
    痛無法工作、僱用之公司倒閉或裁員、減薪等以致收入減少
    等情；又縱使財產及收支狀況無甚變動，但因協商時居於劣
    勢，未能實質協議，僅為爭取利息減少及分期清償之些許優
    惠，勉予允諾，惟其財產及收入客觀上難以如期履行之情形
    ，亦應認該當。債務人雖因不可歸責之原因致不能履行協商
    條件，仍應符合「不能清償或有不能清償之虞」法定要件，
    亦即應綜合債務人之財產、信用、收支與其所負全部債務等
    狀況，評估其是否仍有償債能力，或即使仍得勉力清償，但
    是否因年紀已長、身罹疾患、工作條件不佳或其他相類似之
    因素，可預期足以影響日後基本生活之維持，而有不能清償
    之虞等情，為其判斷之準據。
三、經查：
（一）聲請人前向各金融機構辦理消費貸款、信用卡契約等致積
      欠無擔保債務1,682,048 元，另有擔任第三人謝家善之已
      逾期保證債務238,000 元，合計負債總額為1,920,048 元
      ，而聲請人於95年間曾依「中華民國銀行公會會員辦理消
      費金融案件無擔保債務協商機制」與最大債權銀行中國信
      託銀行辦理協商而與各債權人達成分期還款協議，同意自
      95年8 月起分100 期，並於每月10日以23,541元依各債權
      銀行債權金額比例清償各項債務至全部清償為止，嗣後聲
      請人於97年7 月間依上開債務協商機制向最大債權銀行中
      國信託銀行申請變更債務協商還款條件方案，變更為自97
      年7 月起分100 期，並於每月10日以18,127元依各債權銀
      行債權金額比例清償各項債務至全部清償為止，而聲請人
      於協商成立後，自98年11月起已毀諾未依約履行等情，此
      有財團法人金融聯合徵信中心前置協商專用債權人清冊及
      當事人綜合信用報告、協議書、變更還款條件增補約據、
      中國信託銀行民事陳報狀等在卷可稽（卷第19-23 頁、第
      121-126 頁、第25頁、第29頁、第45頁），堪認上情屬實
      。
（二）聲請人主張其現任職於臺灣三井高科技股份有限公司，勞
      工保險投保薪資為24,000元等情，此有勞工保險被保險人
      投保資料表等附卷可證（卷第83-84 頁），堪認屬實；又
      雖聲請人自陳99年度每月薪資為20,000元，惟依聲請人提
      出之99年7 、8 月薪資單所載，聲請人之本薪為24,000元
      ，有薪資單附卷可證（卷第94-95 頁），是應以聲請人99
      年度之本薪24,000元為核算其償債能力之基礎。
（三）支出部分，聲請人主張有未成年子女林宥成、配偶黃美華
      、父親林文壽及母親李美智受其扶養乙節，按直系血親相
      互間，互負扶養之義務，民法第1114條第1 款定有明文。
      次按受扶養權利者，以不能維持生活而無謀生能力者為限
      ，民法第1117條第1 項定有明文；同條第2 項規定，前項
      無謀生能力之限制，於直系血親尊親屬不適用之，即直系
      血親尊親屬受扶養者，仍須以不能維持生活者為限（最高
      法院87年度臺上字第1696號判決意旨參照）。查聲請人陳
      稱需負擔配偶黃美華之扶養費用，惟依黃美華95至98年度
      依年度所得申報稅後資料核計，各年之月平均收入為13,
      139 元、15,455元、22,801元、14,640元，且聲請人自陳
      黃美華每月薪資為20,000元等情，有綜合所得稅資料清單
      、財產及收入（支出）狀況說明書附卷可證（卷第97-100
      頁、第10頁），是黃美華既有固定收入足以維持自己之生
      活，尚無受扶養之必要。另查，聲請人之長子林宥成為99
      年生，尚未成年且名下無財產等情，有戶籍謄本、財產歸
      屬資料清單在卷可參（卷第16頁、第101 頁），堪認未成
      年子女林宥成確屬不能維持生活而需聲請人扶養，該扶養
      費用部分，參照民法第1118、1119條規定，其負扶養義務
      之程度，亦應考量其目前身負債務之窘境，所負擔之扶養
      義務能力，自非比一般，是本院認應以98年度綜合所得稅
      受扶養人每人免稅額82,000元計算，其每人每月扶養費用
      為6,833 元【計算式：82,000÷12=6,833，元以下4 捨5
      入】，則聲請人與配偶黃美華共同分擔結果，聲請人所需
      負擔子女扶養費用合計為3,417 元【計算式：6,833 ÷2=
      3,417 ，元以下4 捨5 入】。至聲請人主張負擔父親林文
      壽扶養費用部分，查林文壽為45年生，名下無財產，於83
      年間退保，且97、98年度均無收入等情，有戶籍謄本、勞
      工保險被保險人投保資料表、綜合所得稅及財產歸屬資料
      清單附卷可證（卷第14頁、第139-140 頁、第102-106 頁
      ），堪認聲請人之父親林文壽確屬不能維持生活而需聲請
      人扶養，該扶養費用部分，本院認應以98年度綜合所得稅
      受扶養人每人免稅額82,000元計算，其每人每月扶養費用
      為6,833 元，則聲請人與其妹林瀅慈共同分擔結果，聲請
      人所需負擔父親扶養費用合計為3,417 元；至母親李美智
      之扶養費用部分，查李美智為45年生，名下有1 房1 地，
      該房地現值合計為1,459,100 元，另有投資1 筆，目前承
      攬亦日光企業有限公司之清潔業務，每月薪資為18,000元
      等情，有戶籍謄本、財產歸屬資料清單、收入證明書附卷
      可證（卷第15頁、第107 頁、第138 頁），是聲請人之母
      親李美智有相當之財產及資力足以維持自己之生活，尚無
      受扶養之必要。至聲請人個人日常生活必要費用部分，審
      酌聲請人負債之現況，基於社會經濟活動之互賴及誠信，
      該日常生活所需費用，自應節制開支，不得有超越一般人
      最低生活標準之享受，否則反失衡平，本院參酌內政部社
      會司所公告歷年最低生活費一覽表，以99年度高雄市每人
      每月最低生活費標準為11,309元，則聲請人每月最低生活
      費除有特殊情形並有證據證明者外，自宜以此為度，始得
      認係必要支出。
（四）綜上所述，依聲請人98年毀諾當年度所得申報稅後資料核
      計，月平均收入為17,169元為核算基礎，扣除98年度高雄
      市每人每月最低生活費標準為11,309元、扶養未成年子女
      3,417 元及父親3,417 元後，已入不敷出【計算式：17,1
      69－11,309－3,417 －3,417 ＝－974 】，更遑論清償每
      月協商款18,127元。因此，聲請人無法依協議繼續償還，
      既係因客觀收入不足所致，非因協議後故有浪費或其他不
      利償還之行為，應認已盡相當之償還誠意，實有不可歸責
      於聲請人之事由，致履行顯有重大困難。又依聲請人目前
      平均每月收入24,000元為核算基礎，扣除個人日常生活所
      需之必要費用11,309元、扶養未成年子女3,417 元及父親
      3,417 元後，僅餘5,857 元【計算式：24,000－11, 309
      －3,417 －3,417 ＝5,857 】，而聲請人目前負債總額為
      1,920,048 元，以上開餘額按月攤還結果，如不計利息，
      約27年期間始能清償完畢，如加計利息負擔，其還款年限
      顯然更長，有違消費者債務清理條例協助債務人重建更生
      之立法本意。從而，聲請人主張已不能清償債務，聲請本
      院准予更生，依所舉事證及本院調查結果，即無不合。
四、末按「法院開始更生程序之裁定，應載明其年、月、日、時
    ，並即時發生效力。」、「法院裁定開始更生或清算程序後
    ，得命司法事務官進行更生或清算程序，必要時得選任律師
    、會計師或其他適當之自然人或法人一人為監督人或管理人
    。」，消費者債務清理條例第45條第1 項、第16條第1 項分
    別定有明文。本件聲請人其目前收入及財產狀況，不能履行
    債務，依聲請人其目前收入及財產狀況，未償之債務亦屬不
    能清償，有如上述。此外，復查無聲請人有消費者債務清理
    條例第46條各款所定駁回更生聲請等事由，有本院民事紀錄
    科查詢表及臺灣高等法院被告前案紀錄表在卷可憑。且聲請
    人既非從事營業活動而屬受薪之消費者，所負無擔保或無優
    先權之債務總額亦未逾1,200 萬元。從而，聲請人聲請更生
    ，洵屬有據，應予准許，爰命司法事務官進行本件更生程序
五、依消費者債務清理條例第11條第1 項、第45條第1 項、第16
    條第1 項，裁定如主文。
中    華    民    國     99    年    12    月    7    日
                      民事庭   法  官  邱泰錄
以上正本證明與原本無異。
本裁定已於99年12月7日下午4時公告。
本件不得抗告。
中    華    民    國     99    年    12    月    7    日
                               書記官  梁竫

司法院資訊處製作；財團法人民間司法改革基金會備份。
